ACORDAO-COMPLETO-2529390

ACÓRDÃO 894/2022 ATA 14/2022 - PLENÁRIO

VISTOS, relatados e discutidos estes autos de tomada de contas especial instaurada pela Empresa Brasileira de Correios e Telégrafos, em razão de desfalque de numerário verificado na agência de Salvaterra/PA.
ACORDAM os ministros do Tribunal de Contas da União, reunidos em sessão do Plenário, ante as razões expostas pelo relator, em:
9.1. considerar revel, para todos os efeitos, o Sr. José Fernando Vasconcelos Silva Neto, nos termos do art. 12, § 3º, da Lei 8.443/1992, dando-se prosseguimento ao processo;
9.2. julgar irregulares as contas do Sr. José Fernando Vasconcelos Silva Neto, com fundamento no art. 16, III, "d", da Lei 8.443/1992, e condená-lo ao pagamento da quantia a seguir especificada, atualizadas monetariamente e acrescida de juros de mora, calculados a partir das data especificada até a data do efetivo recolhimento, fixando o prazo de 15 (quinze) dias, a contar da notificação, para que comprove, perante o Tribunal (art. 214, III, "a", do RI/TCU) , o recolhimento da dívida aos cofres do Empresa Brasileira de Correios e Telégrafos (ECT) , na forma da legislação em vigor:
	Data de ocorrência
	Valor histórico (R$) 
	Tipo da parcela

	7/10/2019
	231.773,38
	Débito

	29/7/2020
	2.904,11
	Crédito

9.3. aplicar ao Sr. José Fernando Vasconcelos Silva Neto a multa prevista no art. 57 da Lei 8.443/1992, no valor de R$ 54.000,00 (cinquenta e quatro mil reais) , com a fixação do prazo de 15 (quinze) dias, a contar da notificação, para comprovar, perante o Tribunal (art. 214, III, "a", do RI/TCU) , o recolhimento da dívida aos cofres do Tesouro Nacional, atualizada monetariamente desde a data do presente acórdão até a do efetivo recolhimento, se for paga após o vencimento, na forma da legislação em vigor;
9.4. considerar graves as condutas praticadas pelo Sr. José Fernando Vasconcelos Silva Neto, nos termos do art. 270, § 1º, do RI/TCU;
9.5. inabilitar o Sr. José Fernando Vasconcelos Silva Neto para o exercício de cargo em comissão ou função de confiança no âmbito da Administração Pública por um prazo de 5 (cinco) anos, nos termos do art. 60 da Lei 8.443/1992, c/c arts. 15, I, "i" e 270, do RI/TCU;
9.6. autorizar, desde logo, nos termos dos arts. 219, II, do RI/TCU e 28, II, da Lei 8.443/1992, a cobrança judicial das dívidas, caso não atendidas as notificações;
9.7. autorizar, desde logo, se requerido, com fundamento no art. 26, da Lei 8.443/1992, c/c o art. 217, §§ 1º e 2º, do RI/TCU, o parcelamento das dívidas em até 36 parcelas, incidindo, sobre cada parcela, corrigida monetariamente, os correspondentes acréscimos legais, fixando-lhes o prazo de 15 (quinze) dias, a contar do recebimento da notificação, para comprovar, perante o Tribunal, o recolhimento da primeira parcela, e de 30 (trinta) dias, a contar da parcela anterior, para comprovar o recolhimento das demais parcelas, devendo incidir, sobre cada valor mensal, atualizado monetariamente, os juros de mora devidos, no caso do débito, na forma prevista na legislação em vigor, alertando o responsável de que a falta de comprovação do pagamento de qualquer parcela importará o vencimento antecipado do saldo devedor, nos termos do § 2º do art. 217 do Regimento Interno deste Tribunal;
9.8. encaminhar cópia da deliberação à Procuradoria da República no Estado do Pará, em cumprimento ao disposto no § 3º do art. 16 da Lei 8.443/1992;
9.9. enviar cópia deste acórdão à Empresa Brasileira de Correios e Telégrafos e ao Sr. José Fernando Vasconcelos Silva Neto;
9.10. informar aos interessados que o inteiro teor da presente deliberação, estará disponível, no dia seguinte a sua oficialização, para a consulta no endereço www.tcu.gov.br/acordaos.

Tomada de contas especial instaurada em razão de desfalque de numerário verificado na agência de Salvaterra/PA.

Empresa Brasileira de Correios e Telégrafos (ECT).

3. Responsável/Interessado:
3.1. Responsável: José Fernando Vasconcelos Silva Neto (XXX.412.852-XX).
3.2. Interessado: Empresa Brasileira de Correios e Telégrafos (ECT).

13.1. Ministros presentes: Ana Arraes (Presidente), Walton Alencar Rodrigues, Benjamin Zymler, Aroldo Cedraz, Bruno Dantas, Jorge Oliveira e Antonio Anastasia.
13.2. Ministros-Substitutos presentes: Augusto Sherman Cavalcanti, Marcos Bemquerer Costa, André Luís de Carvalho e Weder de Oliveira (Relator).

WEDER DE OLIVEIRA

Reproduzo, a seguir, a instrução da Secretaria de Controle Externo de Tomada de Contas Especial (SecexTCE) , com os ajustes de forma pertinentes[footnoteRef:2]: [2:  Peças 45-47.] 
"INTRODUÇÃO
1.  Cuidam os autos de tomada de contas especial instaurada pela Empresa Brasileira de Correios e Telégrafos - ECT, em desfavor de José Fernando Vasconcelos Silva Neto, em razão da falta de numerário no caixa retaguarda da Agência de Correios de Salvaterra/PA constatada por ocasião de inspeção prevista no Plano Anual de Controle Interno - PACIN/2019.
HISTÓRICO
2.  Em 17/8/2020, com fundamento na IN/TCU 71/2012, alterada pela IN/TCU 76/2016 e DN/TCU 155/2016, o dirigente da instituição Empresa Brasileira de Correios e Telégrafos - ECT autorizou a instauração da tomada de contas especial (peça 1) . O processo foi registrado no sistema e-TCE com o número 2475/2020.
3.  O fundamento para a instauração da tomada de contas especial, conforme consignado na matriz de responsabilização elaborada pelo tomador de contas, foi a constatação da seguinte irregularidade: 
'Restou comprovado o comportamento inadequado do empregado, que exercia à época dos fatos, a função de confiança de Gerente da Agência de Correios de Salvaterra/PA, função que lhe impõe o cumprimento de procedimentos regulamentares e observância às normas internas, bem como, o dever de agir com responsabilidade, zelo e dedicação às atribuições da função que lhe foi confiada. É razoável afirmar que era possível ao responsável ter consciência de que era exigível conduta diversa daquela adotada.'
4.  O responsável arrolado na fase interna foi devidamente comunicado e, diante da ausência de justificativas suficientes para elidir a irregularidade e da não devolução dos recursos, instaurou-se a tomada de contas especial.
5.  No relatório (peça 24) , o tomador de contas concluiu que o prejuízo importaria no valor original de R$ 231.773,38, imputando-se a responsabilidade a José Fernando Vasconcelos Silva Neto, Agente de Correios - Gerente de Agência de Correios BP V, na condição de gestor dos recursos. 
6.  Em 9/10/2020, a Controladoria-Geral da União emitiu o relatório de auditoria (peça 28) , em concordância com o relatório do tomador de contas. O certificado de auditoria e o parecer do dirigente do órgão de controle interno concluíram pela irregularidade das presentes contas (peças 29 e 30) .
7.  Em 13/10/2020, o ministro responsável pela área atestou haver tomado conhecimento das conclusões contidas no relatório e certificado de auditoria, bem como do parecer conclusivo do dirigente do órgão de controle interno, manifestando-se pela irregularidade das contas, e determinou o encaminhamento do processo ao Tribunal de Contas da União (peça 31) .
8.  Na instrução inicial (peça 35) , analisando-se os documentos nos autos, concluiu-se pela necessidade de realização de citação para a seguinte irregularidade: 
8.1.  Irregularidade 1: desfalque de numerário no valor de R$ 231.773,38 em agência dos Correios Salvaterra/PA.
8.1.1.  Evidências da irregularidade: documentos técnicos presentes nas peças 1, 2, 3, 4, 5, 6, 7, 8, 9, 10, 11, 12, 13, 14, 15, 16, 17, 18, 19, 20 e 21.
8.1.2.  Normas infringidas: MANPES 1/3, Anexo 1, item 2.1, alíneas: 2.1, b) , g) , MANPES 1/3, Anexo 1, item 3.1, alínea: 3.1, ii) .
8.2.  Débitos relacionados ao responsável José Fernando Vasconcelos Silva Neto:
	Data de ocorrência
	Valor histórico (R$) 
	Identificador da parcela

	7/10/2019
	231.773,38
	D1

	29/7/2020
	2.904,11
	C1

8.2.1.  Cofre credor: Empresa Brasileira de Correios e Telégrafos - ECT - AC Salvaterra/PA.
8.2.2.  Responsável: José Fernando Vasconcelos Silva Neto.
8.2.2.1.  Conduta: na parcela D1 - apropriar-se indevidamente de recursos dos Correios.
8.2.2.2.  Nexo de causalidade: A apropriação indevida de recurso dos correios resultou em dano ao erário.
8.2.2.3.  Culpabilidade: é razoável supor que o responsável tinha consciência da ilicitude de sua conduta; era exigível conduta diversa da praticada, qual seja, cumprir de forma estrita os seus deveres funcionais estabelecidos nos normativos da entidade. 
9.  Encaminhamento: citação.
10.  Em cumprimento ao pronunciamento da unidade (peça 37) , foi efetuada citação do responsável, nos moldes adiante:
a)    José Fernando Vasconcelos Silva Neto - promovida a citação do responsável, conforme delineado adiante:
	Comunicação: Ofício 59853/2021 - Seproc (peça 41) 
Data da Expedição: 5/11/2021
Data da Ciência: 19/11/2021 (peça 42) 
Nome Recebedor: José Fernando Neto
Observação: Ofício enviado para o endereço do responsável, conforme pesquisa na base de dados no sistema da Receita Federal, custodiada pelo TCU.
Fim do prazo para a defesa: 4/12/2021
	
	Comunicação: Ofício 59854/2021 - Seproc (peça 40) 
Data da Expedição: 5/11/2021
Data da Ciência: 19/11/2021 (peça 43) 
Nome Recebedor: José Fernando Neto
Observação: Ofício enviado para o endereço do responsável, conforme pesquisa na base de dados no sistema do TSE, custodiada pelo TCU.
Fim do prazo para a defesa: 4/12/2021
	
11.  Conforme Despacho de Conclusão das Comunicações Processuais (peça 44) , as providências inerentes às comunicações processuais foram concluídas. 
12.  Transcorrido o prazo regimental, o responsável José Fernando Vasconcelos Silva Neto permaneceu silente, devendo ser considerado revel, nos termos do art. 12, § 3º, da Lei 8.443/1992.
ANÁLISE DOS PRESSUPOSTOS DE PROCEDIBILIDADE DA IN/TCU 71/2012
Avaliação de Viabilidade do Exercício do Contraditório e Ampla Defesa
13.  Verifica-se que não houve o transcurso de mais de dez anos desde o fato gerador sem que tenha havido a notificação do responsável pela autoridade administrativa federal competente (art. 6º, II, c/c art. 19 da IN/TCU 71/2012, modificada pela IN/TCU 76/2016) , uma vez que o fato gerador da irregularidade sancionada ocorreu em 7/10/2019, e o responsável foi notificado sobre a irregularidade pela autoridade administrativa competente conforme abaixo:
13.1.  José Fernando Vasconcelos Silva Neto, por meio do ofício acostado à peça 13, recebido em 18/10/2019, conforme AR (peça 14) .
Valor de Constituição da TCE
14.  Verifica-se, ainda, que o valor original do débito, cujo fato gerador ocorreu após 1/1/2017, é de R$ 228.869,27, portanto superior ao limite mínimo de R$ 100.000,00, na forma estabelecida conforme os arts. 6º, I, e 19 da IN/TCU 71/2012, modificada pela IN/TCU 76/2016. 
OUTROS PROCESSOS/DÉBITOS NOS SISTEMAS DO TCU COM OS MESMOS RESPONSÁVEIS
15.  Informa-se que não foi encontrado débito imputável ao responsável em outros processos no Tribunal.
16.  A tomada de contas especial está, assim, devidamente constituída e em condição de ser instruída.
EXAME TÉCNICO
Da validade das notificações:
17.  Preliminarmente, cumpre tecer breves considerações sobre a forma como são realizadas as comunicações processuais no TCU. A esse respeito, destacam-se o art. 179, do RI/TCU (Resolução 155, de 4/12/2002) e o art. 4º, III, § 1º, da Resolução TCU 170, de 30 de junho de 2004, in verbis:
'Art. 179. A citação, a audiência ou a notificação, bem como a comunicação de diligência, farse-ão:
I - mediante ciência da parte, efetivada por servidor designado, por meio eletrônico, fac-símile, telegrama ou qualquer outra forma, desde que fique confirmada inequivocamente a entrega da comunicação ao destinatário;
II - mediante carta registrada, com aviso de recebimento que comprove a entrega no endereço do destinatário;
III - por edital publicado no Diário Oficial da União, quando o seu destinatário não for localizado
 (...) 
Art. 3º As comunicações serão dirigidas ao responsável, ou ao interessado, ou ao dirigente de órgão ou entidade, ou ao representante legal ou ao procurador constituído nos autos, com poderes expressos no mandato para esse fim, por meio de:
I - correio eletrônico, fac-símile ou telegrama;
II - servidor designado;
III - carta registrada, com aviso de recebimento;
IV - edital publicado no Diário Oficial da União, quando o seu destinatário não for localizado, nas hipóteses em que seja necessário o exercício de defesa.
Art. 4º. Consideram-se entregues as comunicações:
I - efetivadas conforme disposto nos incisos I e II do artigo anterior, mediante confirmação da ciência do destinatário;
II - realizadas na forma prevista no inciso III do artigo anterior, com o retorno do aviso de recebimento, entregue comprovadamente no endereço do destinatário;
III - na data de publicação do edital no Diário Oficial da União, quando realizadas na forma prevista no inciso IV do artigo anterior.
§ 1º O endereço do destinatário deverá ser previamente confirmado mediante consulta aos sistemas disponíveis ao Tribunal ou a outros meios de informação, a qual deverá ser juntada ao respectivo processo.
 (...) '
18.  Bem se vê, portanto, que a validade da citação via postal não depende de que o aviso de recebimento seja assinado pelo próprio destinatário da comunicação, o que dispensa, no caso em tela, a entrega do AR em 'mãos próprias'. A exigência da norma é no sentido de o Tribunal verificar se a correspondência foi entregue no endereço correto, residindo aqui a necessidade de certeza inequívoca.
19.  Não é outra a orientação da jurisprudência do TCU, conforme se verifica dos julgados a seguir transcritos:
'São válidas as comunicações processuais entregues, mediante carta registrada, no endereço correto do responsável, não havendo necessidade de que o recebimento seja feito por ele próprio'. (Acórdão 3648/2013-TCU-Segunda Câmara, relator min. José Jorge) ;
'É prescindível a entrega pessoal das comunicações pelo TCU, razão pela qual não há necessidade de que o aviso de recebimento seja assinado pelo próprio destinatário. Entregandose a correspondência no endereço correto do destinatário, presume-se o recebimento da citação.' (Acórdão 1019/2008-TCU-Plenário, relator min. Benjamin Zymler) ;
'As comunicações do TCU, inclusive as citações, deverão ser realizadas mediante Aviso de Recebimento - AR, via Empresa Brasileira de Correios e Telégrafos, bastando para sua validade que se demonstre que a correspondência foi entregue no endereço correto.' (Acórdão 1526/2007-TCU-Plenário, relator min. Aroldo Cedraz) .
20.  A validade do critério de comunicação processual do TCU foi referendada pelo Supremo Tribunal Federal, nos termos do julgamento do MS-AgR 25.816/DF, por meio do qual se afirmou a desnecessidade da ciência pessoal do interessado, entendendo-se suficiente a comprovação da entrega do 'AR' no endereço do destinatário:
'Ementa: agravo regimental. Mandado de segurança. Desnecessidade de intimação pessoal das decisões do tribunal de contas da união. art. 179 do regimento interno do TCU. Intimação do ato impugnado por carta registrada, iniciado o prazo do art. 18 da lei nº 1.533/51 da data constante do aviso de recebimento. Decadência reconhecida. Agravo improvido.
O envio de carta registrada com aviso de recebimento está expressamente enumerado entre os meios de comunicação de que dispõe o Tribunal de Contas da União para proceder às suas intimações.
O inciso II do art. 179 do Regimento Interno do TCU é claro ao exigir apenas a comprovação da entrega no endereço do destinatário, bastando o aviso de recebimento simples.'
Da revelia do responsável José Fernando Vasconcelos Silva Neto
21.  No caso vertente, a citação do responsável (José Fernando Vasconcelos Silva Neto) se deu em endereços provenientes de pesquisas de endereços realizadas pelo TCU (vide parágrafos acima) , porquanto, devido ao insucesso de realizar a citação em endereços constantes na base de dados da Receita custodiada pelo TCU, buscou-se a notificação em endereços provenientes das bases de dados públicas custodiadas pelo TCU (TSE e Renach) e das bases de dados do próprio TCU. A entrega dos ofícios citatórios nesses endereços ficou comprovada conforme detalhamento a seguir:
21.1.  José Fernando Vasconcelos Silva Neto, ofício 59853/2021 - Seproc (peça 41) , origem no sistema da Receita Federal e ofício 59854/2021 - Seproc (peça 40) , origem no sistema do TSE.
22.  Nos processos do TCU, a revelia não leva à presunção de que seriam verdadeiras todas as imputações levantadas contra os responsáveis, diferentemente do que ocorre no processo civil, em que a revelia do réu opera a presunção da verdade dos fatos narrados pelo autor (Acórdão 1009/2018-TCU-Plenário, relator min. Bruno Dantas; 2369/2013 - TCU - Plenário, relator min. Benjamin Zymler e 2449/2013 - TCU - Plenário, relator min. Benjamin Zymler) . Dessa forma, a avaliação da responsabilidade do agente não pode prescindir da prova existente no processo ou para ele carreada. 
23.  Ao não apresentar sua defesa, o responsável deixou de produzir prova da regular aplicação dos recursos sob sua responsabilidade, em afronta às normas que impõem aos gestores públicos a obrigação legal de, sempre que demandados pelos órgãos de controle, apresentar os documentos que demonstrem a correta utilização das verbas públicas, a exemplo do contido no art. 93 do Decreto-Lei 200/1967: 'Quem quer que utilize dinheiros públicos terá de justificar seu bom e regular emprego na conformidade das leis, regulamentos e normas emanadas das autoridades administrativas competentes.' 
24.  Mesmo as alegações de defesa não sendo apresentadas, considerando o princípio da verdade real que rege esta Corte, procurou-se buscar, em manifestações do responsável na fase interna desta tomada de contas especial, se havia algum argumento que pudesse ser aproveitado a seu favor. 
25.  Os argumentos apresentados na fase interna (peça 16) não elidem as irregularidades apontadas.
26.  Com efeito, a irregularidade foi detectada no dia 7/10/2019, em cumprimento ao Plano Anual de Controle Interno - PACIN 2019, na Agência de Correios de Salvaterra/PA, oportunidade em que ao conferir o numerário do Caixa Retaguarda operacionalizado pelo empregado José Fernando Vasconcelos Silva Neto, matrícula 8.454.411-2 e conciliado com o demonstrativo financeiro do Sistema SARA/Banco Postal, foi constatada a falta de numerário no importe de R$ 231.773,38 (peça 24, p. 1) .
27.  Segundo os Correios o débito de R$ 231.773,38, registrado no código 914 da AC Salvaterra/PA em 11/10/2019 foi repassado ao Banco do Brasil em 15/10/2019 com 12 débitos no valor de R$ 19.000,00 e 1 no valor de R$ 2.773,38 na conta bancária 195001-0 (peça 12) .
28.  As evidências das irregularidades praticadas constam da peça 11 que trata do Demonstrativo Financeiro da Agência e do Termo de Constatação declarado pelo responsável que trabalhou no dia 11/10/2019 quando foi verificada a diferença a menor de R$ 231.779,38 no Caixa da Agência Salvaterra. Na defesa na fase interna o ex-empregado assume a prática das irregularidades em documento datado de 18/10/2019 (peça 16) .
29.  O empregado José Fernando Vasconcelos Silva Neto apresentou defesa escrita (peça 16) , que se resumiu em alegar falha de sistema, admitir o erro e no empenho para sanar o débito (resumo na peça 17 p. 3) , conforme abaixo transcrito:
'Com relação ao NUP 53.163.008661/2019/03 eu, José Fernando V. S. Neto, Mat. 8.454.411-2 lotado na AC Salvaterra, estou me empenhando ao máximo para sanar o débito, constante do processo. Inclusive me desfazendo de alguns bens pessoais. Porém, preciso de tempo para conseguir todo esse montante, inclusive, procurar algumas alternativas, caso eu não consiga o total. Até meu prazo final, sugiro desconto de todo o meu saldo líquido, até sanar os 100% do valor ou até mesmo alguma alternativa paliativa tipo descontar do FGTS, que hoje beira os 50 mil. Só não gostaria de perder meu emprego, apesar de reconhecer o erro, a priori minha preocupação maior é sanar a dívida e me quitar na Empresa, sei da dificuldade em conseguir emprego e gosto muito de trabalhar na ECT, não é à toa que aqui estou a aproximadamente 18 anos somando e dando meu máximo pra sempre conseguir alcançar nossas metas e objetivos.'
30.  A defesa não foi acolhida, e em 20/4/2020 a Autoridade Julgadora (peça 17) concluiu que o então empregado José Fernando Vasconcelos Silva Neto cometeu conduta dolosa ao negligenciar a guarda do numerário da AC Salvaterra/PA, sob sua responsabilidade, sem efetivar qualquer comunicação à sua chefia imediata, fato constatado no dia 7/10/2019, e deliberando pela aplicação da penalidade de demissão por justa causa e responsabilização pecuniária no valor de R$ 231.773,38. Basicamente, segundo os Correios o responsável infringiu os seguintes normativos da empresa:
'MANAFI - Manual de Administração de Recursos, Operações e Controle Financeiros, em seu Módulo 19, Capítulo 1, subitem 2.2.23, alínea 'g': confrontar se o saldo físico é idêntico ao saldo registrado no sistema após contagem do dinheiro e soma dos valores dos cheques;' 
MANCAT - Manual de Comercialização e Atendimento, em seu módulo 19, capítulo 3 - subitem 2.12.1.5, alínea 'h': conciliar o saldo físico da unidade com os saldos contábeis do Banco Postal e serviços postais; 
O MANORG - Manual de Organização, normatiza sobre o regimento interno nas agências de Correios - AC, em seu Módulo 11, Capítulo 11, subitem 2.1, alínea 'i': observar as normas internas vigentes relativas às atividades e ao funcionamento da unidade (atendimento, comercial, operacional, financeiro, administrativo e de pessoal) ; 
MANPES - Manual de Pessoal, em seu Módulo 1, Capítulo 3 - Anexo 1, itens 2, 2.1 
alínea 'b': realizar as atividades de seu cargo/função de acordo com as instruções, normas de serviço e legislação pertinentes às suas atividades e ao órgão onde exerce suas atribuições, mantendo-se atualizado;
alínea 'g': levar ao conhecimento dos superiores hierárquicos qualquer indício de irregularidade de que tiver ciência e em situações de suspeita de envolvimento desses superiores hierárquicos, levar ao conhecimento de autoridade de órgão competente e/ou utilizar o canal específico para registro de denúncia, sob pena de responsabilidade;
item 3, subitem 3.1 alínea 'ii': praticar ato doloso capaz de causar prejuízo a empresa, por ação ou omissão, que enseje perda patrimonial, desvio, apropriação ou dilapidação dos bens pertencentes aos Correios.'
31.  Em decorrência da decisão proferida, em 29/7/2020, por meio da Carta de Comunicação de Julgamento Disciplinar 16156916/2020 (peça 18) , José Fernando Vasconcelos Silva Neto tomou ciência da rescisão de seu contrato de trabalho por justa causa, da responsabilidade pecuniária.
32.  Em se tratando de processo em que a parte interessada não se manifestou acerca das irregularidades imputadas, não há elementos para que se possa efetivamente aferir e reconhecer a ocorrência de boa-fé na conduta do responsável, podendo este Tribunal, desde logo, proferir o julgamento de mérito pela irregularidade das contas, conforme os termos dos §§ 2º e 6º do art. 202 do RI/TCU. (Acórdão 2064/2011-TCU-Primeira Câmara (relator min. Ubiratan Aguiar) , 6.182/2011-TCU-1ª Câmara (relator min. Weder de Oliveira) , 4.072/2010-TCU-1ª Câmara (relator min. Valmir Campelo) , 1.189/2009-TCU-1ª Câmara (relator min. Marcos Bemquerer) , 731/2008-TCU-Plenário (relator min. Aroldo Cedraz) .
33.  Dessa forma, o responsável José Fernando Vasconcelos Silva Neto deve ser considerado revel, nos termos do art. 12, § 3º, da Lei 8.443/1992, as contas serem julgadas irregulares, condenando-o ao débito apurado e aplicando-lhe a multa prevista no art. 57 da Lei 8.443/1992.
Prescrição da Pretensão Punitiva
34.  Vale ressaltar que a pretensão punitiva do TCU, conforme Acórdão 1441/2016-TCU-Plenário, Relator Min. Benjamin Zymler, que uniformizou a jurisprudência acerca dessa questão, subordina-se ao prazo geral de prescrição indicado no art. 205 do Código Civil, que é de dez anos, contado da data de ocorrência da irregularidade sancionada, nos termos do art. 189 do Código Civil, sendo este prazo interrompido pelo ato que ordenar a citação, a audiência ou a oitiva do responsável.
35.  No caso em exame, não ocorreu a prescrição, uma vez que a irregularidade sancionada ocorreu em 7/10/2019, e o ato de ordenação da citação ocorreu em 18/10/2021.
CONCLUSÃO
36.  Em face da análise promovida na seção 'Exame Técnico', verifica-se que o responsável José Fernando Vasconcelos Silva Neto não logrou comprovar a boa e regular aplicação dos recursos, instado a se manifestar, optou pelo silêncio, configurando a revelia, nos termos do § 3º, do art. 12, da Lei 8.443/1992. Ademais, inexistem nos autos elementos que demonstrem a boa-fé do responsável ou a ocorrência de outras excludentes de culpabilidade.
37.  Verifica-se também que não houve a prescrição da pretensão punitiva, conforme análise já realizada.
38.  Tendo em vista que não constam dos autos elementos que permitam reconhecer a boa-fé do responsável, sugere-se que as suas contas sejam julgadas irregulares, nos termos do art. 202, § 6º, do RI/TCU, com a imputação do débito atualizado monetariamente e acrescido de juros de mora, nos termos do art. 202, § 1º do RI/TCU, descontado o valor eventualmente recolhido, com a aplicação da multa prevista no art. 57 da Lei 8.443/1992.
39.  Por fim, como não houve elementos que pudessem modificar o entendimento acerca das irregularidades em apuração, mantém-se a matriz de responsabilização presente na peça 34.
PROPOSTA DE ENCAMINHAMENTO
40.  Diante do exposto, submetemos os autos à consideração superior, propondo ao Tribunal:
a)   considerar revel o responsável José Fernando Vasconcelos Silva Neto, para todos os efeitos, dando-se prosseguimento ao processo, com fulcro no art. 12, § 3º, da Lei 8.443/1992; 
b)   julgar irregulares, nos termos dos arts. 1º, I, 16, III, 'd', da Lei 8.443/1992, c/c os arts. 19 e 23, III, da mesma Lei, as contas do responsável José Fernando Vasconcelos Silva Neto, condenando-o ao pagamento da importância a seguir especificada, atualizada monetariamente e acrescida dos juros de mora, calculada a partir da data discriminada até a data da efetiva quitação do débito, fixando-lhe o prazo de quinze dias, para que comprove, perante o Tribunal, o recolhimento da referida quantia aos cofres do Empresa Brasileira de Correios e Telégrafos - ECT - AC Salvaterra/PA, nos termos do art. 23, III, 'a', da citada lei, c/c o art. 214, III, 'a', do RI/TCU.  
Débitos relacionados ao responsável José Fernando Vasconcelos Silva Neto:
	Data de ocorrência
	Valor histórico (R$) 
	Tipo da parcela

	7/10/2019
	231.773,38
	Débito

	29/7/2020
	2.904,11
	Crédito

Valor atualizado do débito (com juros) em 7/2/2022: R$ 251.002,79.
c)   aplicar ao responsável José Fernando Vasconcelos Silva Neto, a multa prevista no art. 57 da Lei 8.443/1992 c/c o art. 267 do RI/TCU, fixando-lhe o prazo de quinze dias, a contar da notificação, para que comprove, perante o Tribunal (art. 214, III, 'a', do RI/TCU) , o recolhimento da dívida aos cofres do Tesouro Nacional, atualizada monetariamente desde a data do acórdão que vier a ser proferido por este Tribunal até a data do efetivo recolhimento, se paga após o vencimento, na forma da legislação em vigor;
d)   autorizar, desde logo, a cobrança judicial das dívidas, caso não atendida a notificação, na forma do disposto no art. 28, II, da Lei 8.443/1992;
e)   autorizar também, desde logo, se requerido, com fundamento no art. 26, da Lei 8.443, de 1992, c/c o art. 217, §§ 1º e 2º do RI/TCU, o parcelamento da (s) dívida (s) em até 36 parcelas, incidindo, sobre cada parcela, corrigida monetariamente, os correspondentes acréscimos legais, fixando-lhe o prazo de quinze dias, a contar do recebimento da notificação, para comprovar, perante o Tribunal, o recolhimento da primeira parcela, e de trinta dias, a contar da parcela anterior, para comprovar os recolhimentos das demais parcelas, devendo incidir, sobre cada valor mensal, atualizado monetariamente, os juros de mora devidos, no caso do débito, na forma prevista na legislação em vigor, alertando o responsável de que a falta de comprovação do recolhimento de qualquer parcela importará o vencimento antecipado do saldo devedor, nos termos do § 2º do art. 217 do RI/TCU; 
f)   enviar cópia do acórdão a ser prolatado à Procuradoria da República no Estado do Pará/PA, nos termos do § 3º do art. 16 da Lei 8.443/1992, c/c o § 7º do art. 209 do RI/TCU, para adoção das medidas cabíveis; e
g)   enviar cópia do Acórdão que vier a ser proferido ao Empresa Brasileira de Correios e Telégrafos - ECT e ao responsável, para ciência;
h)   informar à Procuradoria da República no Estado do Pará/PA, ao Empresa Brasileira de Correios e Telégrafos - ECT e ao responsável que a presente deliberação, acompanhada do Relatório e do Voto que a fundamenta, está disponível para a consulta no endereço www.tcu.gov.br/acordaos, além de esclarecer que, caso requerido, o TCU poderá fornecer sem custos as correspondentes cópias, de forma impressa; e
i)   informar à Procuradoria da República no Estado do Pará/PA que, nos termos do parágrafo único do art. 62 da Resolução TCU 259/2014, os procuradores e membros do Ministério Público credenciados nesta Corte podem acessar os presentes autos de forma eletrônica e automática, ressalvados apenas os casos de eventuais peças classificadas como sigilosas, as quais requerem solicitação formal."
O MP/TCU, representado pelo procurador Sérgio Ricardo Costa Caribé, manifestou-se de acordo com a proposta da unidade instrutiva[footnoteRef:3]. [3:  Peça 48.] 
É o relatório.

não há.

Procurador Sérgio Ricardo Costa Caribé.

TOMADA DE CONTAS ESPECIAL. ECT. DESFALQUE DE NUMERÁRIO DO CAIXA. CITAÇÃO. REVELIA. CONTAS IRREGULARES. DÉBITO E MULTA. INABILITAÇÃO DO RESPONSÁVEL PARA O EXERCÍCIO DE CARGO EM COMISSÃO OU FUNÇÃO DE CONFIANÇA NO ÂMBITO DA ADMINISTRAÇÃO PÚBLICA.

TOMADA DE CONTAS ESPECIAL (TCE)

Secretaria de Controle Externo de Tomada de Contas Especial (SecexTCE).

Trata-se de tomada de contas especial instaurada pela Empresa Brasileira de Correios e Telégrafos (ECT) em desfavor do Sr. José Fernando Vasconcelos Silva Neto (empregado da empresa durante o período de 20/3/2002 a 29/7/2020[footnoteRef:2]) , em razão de, na função de gerente da agência de Salvaterra/PA, ter efetuado desfalque de numerário do caixa, verificado por meio de inspeção em 7/10/2019. [2:  Data em que o contrato de trabalho rescindido por justa causa (peça 18, p. 1) .] 
Após realizar apurações, em face da confissão de autoria[footnoteRef:3], os apuradores e a autoridade julgadora[footnoteRef:4] atribuíram a integral responsabilidade pela ocorrência do dano ao Sr. José Fernando Vasconcelos Silva Neto, sendo-lhe também impingida a penalidade disciplinar de demissão por justa causa. [3:  Peça 16.]  [4:  Peças 17-18.] 
Diante da ausência de justificativas suficientes para elidir a irregularidade e da não devolução dos recursos, foi instaurada esta TCE, fundamentada na irregularidade e na conduta a seguir identificadas pelo tomador de contas[footnoteRef:5]: [5:  Matriz de responsabilização (peça 21) .] 
"Irregularidade causadora do dano: Falta de numerário no Caixa Retaguarda da Agência de Correios de Salvaterra/PA, no importe de R$ 231.773,38 (duzentos e trinta e um mil, setecentos e setenta e três reais e trinta e oito centavos) , constatada por ocasião de inspeção prevista dentro do Plano Anual de Controle Interno - PACIN/2019.
 (...) 
Considerações sobre a responsabilidade do agente: Restou comprovado o comportamento inadequado do empregado, que exercia à época dos fatos, a função de confiança de Gerente da Agência de Correios de Salvaterra/PA, função que lhe impõe o cumprimento de procedimentos regulamentares e observância às normas internas, bem como, o dever de agir com responsabilidade, zelo e dedicação às atribuições da função que lhe foi confiada. É razoável afirmar que era possível ao responsável ter consciência de que era exigível conduta diversa daquela adotada."
O tomador de contas[footnoteRef:6] concluiu que o prejuízo importaria no valor de R$ 231.773,38 (descontado o valor recolhido na rescisão do contrato de trabalho, correspondente a R$ 2.904,11) , imputando a responsabilidade ao Sr. José Fernando Vasconcelos Silva Neto. O órgão de controle interno anuiu às referidas conclusões[footnoteRef:7]. [6:  Peça 24.]  [7:  Peça 28-30.] 
Neste Tribunal, consoante os débitos e as irregularidades delineadas pelo tomador de contas, a SecexTCE promoveu a citação do responsável, que permaneceu silente, impondo-se considerá-lo revel.
Com base nos documentos presentes nos autos, a unidade instrutiva SecexTCE propôs que as contas do responsável sejam julgadas irregulares, atribuindo-lhe o débito apurado, bem como a aplicação da sanção prevista no art. 57 da Lei 8.443/1992[footnoteRef:8]. [8:  Peça 45-47.] 
O representante do MP/TCU endossou o encaminhamento proposto[footnoteRef:9]. [9:  Peça 48.] 
II
Concordo com a análise empreendida pela SecexTCE, corroborada pelo representante do MP/TCU, a qual adoto como fundamento para minhas razões de decidir.
Aliado ao fato de que o responsável, conforme apontado pela ECT, confessou a prática irregular com prejuízo aos cofres dos Correios, não constam dos autos elementos que permitam afastar sua responsabilização, tanto na fase interna da tomada de contas especial, quanto perante esta Corte, ocasião em que não apresentou alegações de defesa.
Assim, inexistindo elementos que permitam concluir pelo afastamento de sua responsabilidade diante do desfalque, o responsável deve ter suas contas julgadas irregulares e ser condenado em débito, na forma proposta pela unidade instrutiva.
Adicionalmente, tendo em vista as circunstâncias apuradas no presente feito, especificamente a violação às normas de regência no âmbito da ECT, combinada com a atuação em benefício próprio e em detrimento do interesse público e do princípio da moralidade administrativa, reputo grave a infração cometida. 
Por consequência, julgo adequada a aplicação da sanção de inabilitação, pelo período de cinco anos, para o exercício de cargo em comissão ou função de confiança no âmbito da Administração Pública, nos termos do art. 60 da Lei 8.443/1992, em linha de consonância com a jurisprudência do Tribunal[footnoteRef:10]. [10:  Vide acórdãos 2.138/2021 (relator ministro Jorge Oliveira) , 3.155/2020 (relatora ministra Ana Arraes) , 223/2020 (relator ministro Vital do Rêgo) , 3.070/2019 (relator ministro Bruno Dantas) e 2.307/2015 (relator ministro Benjamim Zymler) , entre outros, todos do Plenário.] 
No caso em exame, conforme apontado pela unidade SecexTCE, não ocorreu a prescrição decenal da pretensão punitiva do Tribunal, segundo os critérios estabelecidos pelo Acórdão 1441/2016-TCU-Plenário, uma vez que a irregularidade sancionada ocorreu em 7/10/2019, e o ato de ordenação da citação ocorreu em 18/10/2021. Desse modo, cabe aplicar ao responsável multa individual fundamentada no art. 57 da Lei 8.443/1992.
Diante do exposto, manifesto-me pela aprovação do acórdão que ora submeto à apreciação deste Colegiado.
TCU, Sala das Sessões, em 20 de abril de 2022.
Weder de Oliveira 
Relator